【裁判字號】    99,簡上,33
【裁判日期】    990311
【裁判案由】    妨害秩序
【裁判全文】
臺灣臺北地方法院刑事判決              99年度簡上字第33號
上  訴  人
即  被  告  甲○○
上列被告因妨害秩序案件，不服本院中華民國98年12月31日98年
度簡字第5174號第一審刑事簡易判決（聲請簡易判決處刑案號：
臺灣臺北地方法院檢察署98年度偵字第25510 號），提起上訴，
本院管轄第二審之合議庭審理後，判決如下︰
    主  文
上訴駁回。
甲○○緩刑貳年。
    事  實
一、甲○○於民國98年10月9 日14時33分許，因不滿政府處理八
    八水災失職不當，在臺北市○○區○○路與凱達格蘭大道口
    之台北賓館旁人行道上抗議，見現場有媒體採訪，竟意圖侮
    辱中華民國，而將自行攜帶之中華民國國旗1 面放置於地上
    ，並潑灑污水及放置保利龍於國旗上，而公然侮辱中華民國
    之國旗。
二、案經臺北市政府警察局中正第一分局報請臺灣臺北地方法院
    檢察署檢察官偵查後聲請簡易判決處刑。
    理  由
一、本判決下列引用之供述及非供述證據，被告即上訴人甲○○
    於本院審理時，對於證據能力均未爭執，且於本院言詞辯論
    終結前亦未聲明異議，本院審酌各項證據作成時之狀況，認
    為並無不適當之情事，亦無證據證明係公務員違背法定程序
    或經偽造、變造所取得，依法應均有證據能力。
二、訊據被告即上訴人甲○○固坦承有於上揭時地將國旗1 面放
    置於地上，並潑灑污水及放置保利龍於國旗上之行為，惟矢
    口否認有何侮辱中華民國國旗之犯行，辯稱：中華民國不是
    國家，不是國家就沒有國旗，中華民國在西元1949年10月1
    日就已經被共產黨消滅了，且在西元1971年10月25日就被聯
    合國註銷國籍，所以中華民國不是一個國家，只是一個政府
    組織，所指的國旗是國民黨的黨旗，伊侮辱的是組織旗，並
    不是國旗，又伊之行為係屬於學理上所稱之象徵性言論表現
    ，應受憲法第11條有關言論自由之保障，而刑法第160 條之
    規定已干預人民對國家不滿之象徵性言論，已然違憲云云。
三、本院查：
（一）被告有於前揭時地，將自行攜帶之中華民國國旗1 面放置
      於地上，並潑灑污水及放置保利龍於國旗上之行為，業據
      被告於本院審理中供承無誤，並有員警製作之職務報告、
      案發時之現場翻拍照片5 張在卷及扣案之中華民國國旗1
      面可資佐證，則依被告將國旗放置於地上並潑灑污水及放
      置保利龍之客觀行為，主觀上顯然意在對國旗污蔑不敬，
      堪以認定。
（二）按學理上認為所謂的國家是人類的一種政治聯合形式，控
      制著特定的領土，並且有一套統治形式和權力結構；其構
      成要素上則包括領土、組成國家之人民、行使統治權之政
      府組織以及對內具有最高性之政治權力、對外具有國家獨
      立性不受他國干涉之主權。次按中華民國領土，憲法第4
      條不採列舉方式，而為「依其固有之疆域」之概括規定，
      並設領土變更之程序，非經全體立法委員4 分之1 之提議
      ，全體立法委員4 分之3 之出席，及出席委員4 分之3 之
      決議，提出領土變更案，並於公告半年後，經中華民國自
      由地區選舉人投票複決，有效同意票過選舉人總額之半數
      ，不得變更之，此有其政治上及歷史上之理由，中華民國
      憲法增修條文第4 條第5 項、司法院大法官會議釋字第32
      8 號解釋文參照。再按國旗為國家之正式標識，代表國家
      ，象徵國家主權與尊嚴，亦為國民愛國情操之所寄，世界
      各國無不極為重視，且多於憲法中對國旗之圖案、顏色、
      規格等設有詳明之規定。我國就國旗則定為紅地，左上角
      青天白日，並就國旗之樣式、其位置、尺度、比例加以規
      定，憲法第6 條、中華民國國徽國旗法第4 條訂有明文。
      又中華民國係西元1912年清朝末帝發佈退位詔書後正式成
      立於南京，並於民國36年正式頒佈中華民國憲法有效施行
      迄今，嗣雖於民國38年國共內戰後退據台灣，然仍實際管
      有臺灣、澎湖、金門、馬祖等地，且我國迄今仍未有領土
      變更之決議，故其領土範圍大小仍依固有疆域定之，而形
      成一主權及治權不及大陸地區之現況，然此仍無損於中華
      民國存在之事實。再者，我國現為一民主國家，具有定期
      改選之行政權、立法權分別代表人民施政、監督政府行為
      ，以貫徹民主原則，政府統治權之行使即具有民主之正當
      性，是中華民國既具備前述學理上國家成立之每一要素，
      自屬於一主權國家；則我國依上揭規定所頒佈之青天白日
      、紅地旗自屬代表我國之國旗無疑，則被告辯稱中華民國
      並非國家，只是一個政府組織，其所污辱為組織旗而非國
      旗云云，應屬誤解。
（三）又言論自由為人民之基本權利，憲法第11條有明文保障，
      國家應給予最大限度之維護，俾其實現自我、溝通意見、
      追求真理及監督各種政治或社會活動之功能得以發揮。惟
      為兼顧對個人名譽、隱私及公共利益之保護，法律尚非不
      得對言論自由依其傳播方式為合理之限制（司法院大法官
      釋字第509 號解釋參照）。故依我國憲法第23條規定，對
      言論自由亦係採相對保障主義而非絕對保障主義，亦即透
      過法律之適當節制，以防止人民自由權利之濫用。再刑法
      第160 條之立法目的係因國旗國徽均為國權之表徵，對國
      家不敬，有違國民之義務道德，應為全體人民所不滿，足
      以影響公序良俗，如有侮辱之行為，即妨及治安秩序，自
      為國法所不容，應處以本條之罪刑。本件依前開員警製作
      之職務報告所載，被告於案發時係號召群眾在前揭地點抗
      議，見媒體在場採訪拍攝始為前開污辱國旗之行為，則其
      顯係意圖在公眾得以共見共聞之情況下，藉由將國旗放置
      於地並以潑灑污水及放置保利龍等對國旗輕蔑不敬之方式
      污辱國旗，進而斲傷我國國民對中華民國整體及對國家認
      同之情感，其行為已侵害本罪所欲保護國家主權與尊嚴完
      整性之利益，已非憲法第11條言論自由所保障之範圍，故
      其行為自屬不法。
（四）綜上所述，被告所辯顯不足採信。本件事證明確，被告前
      揭犯行堪予認定。
四、核被告所為，係犯刑法第160 條之意圖侮辱中華民國而公然
    污辱中華民國之國旗罪。原審以被告罪證明確，並援引前揭
    規定據以量處被告拘役20日，併諭知如易科罰金以1000元折
    算1 日，經核其認事用法，並無違誤之處，量刑亦屬妥適。
    被告上訴意旨仍執前詞否認有公然侮辱中華民國國旗之犯行
    ，並無理由，應予駁回。
五、末查，被告前未曾受有期徒刑以上刑之宣告，此有臺灣高等
    法院被告前案紀錄表在卷可按，其因不滿政府處理災害失職
    而抗議，且為表達個人政治立場，吸引群眾注意，一時失慮
    ，作出污辱國旗之過當舉動，致罹刑章，其行為雖已違法，
    然慮及並未因此傷害他人，抗議現場亦未發生任何肢體衝突
    ，且民主國家本應接受多元化、不同之人民心聲，被告犯罪
    之動機亦係出於讓執政者及人民重新思考國家主權問題，參
    以被告之年紀已高，本院認其經此偵審程序及科刑之教訓後
    ，當能知所警惕，應無再犯之虞，因認原審所宣告之刑，以
    暫不執行為適當，爰併予宣告緩刑2 年，用啟自新。
據上論斷，應依刑事訴訟法第455 條之1 第1 項、第3 項、第36
8 條，刑法第74條第1 項第1 款，判決如主文。
本案經檢察官呂俊儒到庭執行職務。
中    華    民    國    99    年    3     月    11    日
                  刑事第十九庭審判長法  官  林婷立
                                    法  官  施添寶
                                    法  官  吳俊龍
上正本證明與原本無異。
不得上訴。
                                    書記官  劉俊源
中    華    民    國    99    年    3     月    11    日
附錄論罪科刑法條：
刑法第160條
意圖侮辱中華民國，而公然損壞、除去或污辱中華民國之國徽、
國旗者，處1 年以下有期徒刑，拘役或300 元以下罰金。

司法院資訊處製作；財團法人民間司法改革基金會備份。
